臺灣高等法院高雄分院民事判決　　　　　 93年度上字第244號
上　訴　人　甲○○
　　　　　　乙○○
共　　　同
訴訟代理人　范仲良律師
被上訴人　　翠谷育樂企業股份有限公司
法定代理人　丙○○
訴訟代理人　周村來律師
　　　　　　周元培律師
上列當事人間請求損害賠償事件，上訴人對於民國93年10月22日
臺灣高雄地方法院93年度訴字第587 號第一審判決提起上訴，本
院於94年4月19日言詞辯論終結，判決如下：
    主  文
原判決廢棄。
被上訴人應給付上訴人甲○○、乙○○各新台幣壹佰拾捌萬元，
及均自民國93年3 月19日起，至清償日止按週年利率百分之五計
算之利息。
第一、二審訴訟費用由被上訴人負擔。
本判決所命給付，上訴人甲○○、乙○○各以新台幣參拾玖萬元
供擔保後得為假執行；被上訴人如以新台幣貳佰參拾陸萬元預供
擔保，得免為假執行。
    事實及理由
一、上訴人起訴主張：上訴人甲○○於民國88年7 月間，向被上
    訴人購買坐落高雄縣旗山鎮○○○段101 之60地號，應有部
    分一萬分之二十五之土地及其上904 建號門牌高雄縣旗山鎮
    ○○路98-1號5 樓之11房屋；上訴人乙○○亦於同一時間向
    被上訴人購買同地號土地應有部分一萬分之二十五及其上第
    903 建號門牌溝坪路98-1號5 樓之13房屋。詎於上開系爭房
    地過戶後，上訴人等始發現系爭房地已遭被上訴人向日盛商
    業銀行股份有限公司（下稱「日盛銀行」）分別設定最高限
    額新臺幣（下同）1,180,000 元之抵押權，伊等屢向被上訴
    人請求塗銷系爭房地之抵押權登記，均未獲置理；又因被上
    訴人迄未清償對於日盛銀行之抵押債務，致日盛銀行就系爭
    房地聲請法院查封拍賣，是上訴人使用、收益系爭房地之權
    利均受有損害，因依買賣契約權利瑕疵擔保及不完全給付之
    法律關係，請求被上訴人各賠償上訴人甲○○及上訴人蔣邵
    良債務不履行之損害1,180,000 元等情。原審為上訴人敗訴
    之判決，上訴人提起上訴，上開建號903 號系爭房地已於94
    年3 月10日以802,000 元之價格拍定，其上訴聲明求為判決
    ：一、先位聲明：(一)原判決廢棄。(二)被上訴人應給付上訴人
    甲○○1,18 0,000元，及自起訴狀繕本送達翌日起至清償日
    止，按週年利率5 ﹪計算之利息。(三)被上訴人應給付上訴人
    乙○○1,18 0,000元，及自起訴狀繕本送達翌日起至清償日
    止，按週年利率5 ﹪計算之利息。(四)第一、二審訴訟費用均
    由被上訴人負擔。(五)願供擔保，請准宣告假執行。二、備位
    聲明：(一)原判決廢棄。(二)被上訴人應給付上訴人甲○○新台
    幣802,000 元，暨自94年3 月10日起至清償日止，按年息百
    分之五計算之利息。(三)被上訴人應給付上訴人乙○○新台幣
    802,000 元，暨94年3 月10日起至清償日止，按年息百分之
    五計算之利息。(四)第一、二審訴訟費用均由被上訴人負擔。
    (五)願供擔保請准宣告假執行。
二、被上訴人則以：兩造間就系爭房地並無買賣關係存在，系爭
    房地係被上訴人興建大衛營山莊第 2 期渡假套房工程之第
    2 次設計費用之折抵，換言之，被上訴人係以系爭房地作為
    支付上訴人設計費之對價，系爭房地登記謄本上之登記原因
    雖記載為買賣，但此係行政實務之慣行，非得單憑此而認定
    兩造確有買賣關係存在；又系爭房地折抵設計費用時之售價
    每戶為3,500,000 元，因上訴人明知系爭房地已有設定最高
    限額抵押權，故每戶折抵1,500,000 元，上訴人自無損害。
    又設計費為承攬之報酬，縱被上訴人短少支付，上訴人之報
    酬請求權或損害賠償請求權亦已罹於時效，被上訴人自可援
    引時效抗辯，拒絕給付；實則，雙方並不否認設計後未興建
    ，上訴人須退回已收取之設計費六百餘萬元，係被上訴人受
    有損害，上訴人自無受任何損害可言等語，資為抗辯。其答
    辯聲明：求為判決上訴駁回。
三、兩造不爭執之事項︰
（一）被上訴人於85、86年間，在其開發之大衛營山莊內興建渡
      假套房挹星樓，並委由上訴人所屬之禾耘聯合建築師事務
      所（由鄭洲楠、江哲銘、乙○○、甲○○合夥）設計及監
      造，其中第一期酬金尾款，被上訴人則以二戶套房折抵並
      已登記在訴外人江哲銘、鄭洲楠名下；嗣因被上訴人欲續
      建第二期工程，仍委由禾耘聯合建築師事務所設計，並依
      約繳交設計費，因故緩建，被上訴人所繳交之設計費經雙
      方協商後折扣退還等情。
（二）被上訴人再要求禾耘聯合建築師事務所就第二期工程依新
      修正之面積設計、監造，循前例先行給付現金，設計費尾
      款則以第一期已完工之二戶即系爭房地折抵，並將所有權
      分別移轉登記與上訴人名下；又第二期工程最終仍未興建
      等情。
（三）前開系爭房地於86年6 月18日，由債務人即被上訴人設定
      最高限額各為1,180,000 元予日盛商業銀行，存續期間均
      自86年6月7日起至116年6月6日止，並有土地登記謄本、
      建物登記謄本各二份為證。
（四）系爭房地係於88年7 月8 日，由被上訴人委任代書羅淑惠
      辦理請求買賣契約之公證程序，並於同年月31日申辦所有
      權移轉登記，經證人羅淑惠證實，並有高雄縣旗山地政事
      務所93年5 月4 日旗地一字第0930003319號函暨檢附買賣
      移轉登記相關資料各乙份、及原法院88年度公字第701472
      號、第701473號公證卷可證。又移轉登記時上開抵押權登
      記尚未塗銷。
（五）被上訴人曾向上訴人收取由鄭洲楠、乙○○共同簽發，付
      款人為高雄銀行新庄分行，票號165789號，發票日88年8
      月31日，票面金額433,534 元之支票乙紙，有該紙支票正
      反面影本為證。
四、查上訴人主張伊等係向被上訴人買受系爭房地，而以設計費
    用抵付買賣價金，於辦妥所有權移轉登記後，始發現系爭房
    地已遭被上訴人設定最高限額抵押權予日盛銀行，致伊等受
    有損害等情，已據提出系爭房地之土地登記謄本、建物登記
    謄本各二份為證，被上訴人則否認有買賣關係存在，並以前
    開情詞置辯。是兩造之爭點為︰(一)兩造間就系爭房地所有權
    移轉登記之原因關係是否為買賣契約關係？抑或為其他債權
    法律關係？(二)上訴人於系爭房地所有權移轉登記時，是否已
    知該房地已設定最高限額抵押權？(三)被上訴人是否因系爭房
    地最高限額抵押權尚未塗銷，而須對上訴人負債務不履行之
    責任？經查：
（一）按「稱買賣者，謂當事人約定一方移轉財產權於他方，他
      方支付價金之契約。當事人就標的物及其價金互相同意時
      ，買賣契約即為成立」「價金雖未具體約定，而依情形可
      得而定者，視為定有價金」。又「出賣人應擔保第三人就
      買賣之標的物，對於買受人不得主張任何權利」。「買受
      人於契約成立時，知有權利之瑕疵者，出賣人不負擔保之
      責。但契約另有訂定者，不在此限」。「出賣人不履行第
      348 條至第351 條所定之義務者，買受人得依關於債務不
      履行之規定，行使其權利」。分別為民法第345 條、第34
      6 條第1 項、第349 條、第351 條、第353 條所明定。
（二）查兩造就系爭房地買賣價金之支付，係以被上訴人應給付
      禾耘聯合建築師事務所之設計費用抵付，被上訴人始將系
      爭房地之所有權移轉登記予上訴人之事實，並不爭執，是
      兩造間就系爭房地之買賣價金已達成合意，並已有買賣標
      的物之交付，其買賣契約應已成立甚明（民法第345 條）
      而系爭房地所有權移轉登記，係由被上訴人委請羅淑惠代
      為辦理買賣契約公證及申辦所有權移轉登記，已據證人羅
      淑惠於原審證實，並有前開原法院調閱之公證案卷及高雄
      縣旗山地政事務所函文與系爭房地登記謄本可稽，足認兩
      造間係本於買賣契約關係而申請辦理系爭房地之所有權移
      轉登記。被上訴人抗辯兩造間就系房地之所有權登記並非
      買賣關係云云，顯無可採。至證人羅淑惠所證被上訴人公
      司也沒有告知實際買賣價金的數額及在契約書上所書寫的
      買賣價款是依照土地的公告現值及房屋的課稅現值而來。
      等語，雖與兩造所稱買賣價金數額有別，但一般登記慣例
      均依土地公告現值及房屋課稅現值而記載，證人所言並不
      違背常理，尚難以此認兩造未就買賣價金達成合意，而遽
      認兩造間無買賣契約關係存在。
（三）至於買賣價金之數額，上訴人主張房地價金每戶200萬元
      共400萬元，以被上訴人應給付之設計費為3,566,466元抵
      付，餘額433,534元由上訴人以前開支票抵付等情，並據
      證人即禾耘聯合建築師事務所會計丁○○在本院證述甚詳
      （見本院卷第48頁），且有該事務所請款單影本一件附於
      原審卷足稽；被上訴人亦不爭執其有收受該支票，雖被上
      訴人抗辯稱房地價金為每戶350萬元，因有抵押權登記而
      每戶折抵150萬元，故每戶為200萬元，該紙支票係補貼設
      計費用之損失云云。惟上訴人主張當時與系爭房屋面積相
      同之房屋，被上訴人出售予訴外人施明德、劉月錦之價金
      包括會員費24萬元、26萬元分別為240萬元、260萬元，實
      際每戶房價僅為216至224萬元云云，有其提出之上開訴外
      人之房地買賣合約書與協議書、土地建物登記謄本等影本
      可證（見本院卷第56~68頁），堪認上訴人所稱兩造間系
      爭房地每戶價金200萬元等情較符實情，應屬可信。而該
      支票面額與被上訴人應給付之設計費用合計恰好與系爭房
      地價金相符，亦可認上訴人所稱用以支付價金之語屬實。
      而被上訴人所稱退還設計費云云既未據舉證證實，自無可
      取。再系爭房地於移轉登記時既經被上訴人設定最高限額
      抵押權予日盛銀行，而房地所有權移轉登記手續皆由被上
      訴人單方面委託證人羅淑惠辦理，上訴人僅提供登記所須
      文件資料而已，顯然上訴人所稱其等於移轉登記時並不知
      房地上有抵押權之設定云云，足信為實在，且房地價金並
      未扣除抵押權，是移轉登記時，當亦無免除出賣人權利瑕
      疵擔保義務，亦即被上訴人仍應負有塗銷抵押權登記之義
      務。
（四）出賣人之被上訴人依民法第349條規定既負有權利瑕疵擔
      保責任，竟拒絕辦理塗銷抵押權登記，亦未清償抵押債務
      ，足證上訴人二人各受有該抵押權金額118萬元之價值減
      少之損害，上訴人訴請被上訴人賠償自屬有據。至上訴人
      乙○○所買受之系爭房地已經債權人實行抵押權訴請法院
      拍賣而於94年3月10日以802,000元價格拍定，有其提出之
      原法院民事執行處函影本一件可稽（見本院卷第97頁），
      其所受損害當係房地之買賣價金之損失119 萬8 千元（
      200 萬元減80萬2 千元＝119 萬8 千元），惟上訴人乙○
      ○僅請求較少數額之相當於上述抵押權金額之損害，自可
      予准許。
五、綜上所述，上訴人基於買賣契約關係依民法第349條、第353
    條、第227條規定買賣契約權利瑕疵擔保及不完全給付，先
    位聲明請求被上訴人賠償債務不履行之損害，應分別給付上
    訴人甲○○、乙○○各118萬元，及自起訴狀繕本送達翌日
    即93年3月19日起至清償日止按年息百分之五計算之法定遲
    延利息，洵屬有據，應予准許。綜據上述，原審為上訴人敗
    訴之判決，自有未洽，上訴意旨指摘原判決不當，求予廢棄
    改判，為有理由，應由本院予以廢棄改判。
六、又上訴人之先位請求既有理由，其備位聲明即無庸再予審酌
    。另兩造其餘攻擊防禦之方法，核與判決之基礎不生影響，
    不予一一論述，附此敘明。
七、兩造均陳明願以供擔保為條件，請准為假執行或免為假執行
    之宣告，經核並無不當，爰分別酌定相當擔保金額併宣告之
    。
八、據上論結，本件上訴為有理由，依民事訴訟法第450條、第
    78條、第463條、第390條第2項、第392條第2項，判決如主
    文。
中　　華　　民　　國　　94　　年　　4 　　月　　29　　日
                        民事第一庭
                            審判長法官  黃金石
                            法      官  林紀元
                            法      官  林健彥
以上正本證明與原本無異。
如對本判決上訴，須於判決送達後20日內向本院提出上訴狀，其
未表明上訴理由者，應於上訴後20日內向本院提出上訴理由書（
均須按他造當事人之人數附繕本）。上訴時應提出委任律師或具
有律師資格之人之委任狀，並依附註條文規定辦理。
中　　華　　民　　國　　94　　年　　4 　　月　　29　　日
                            書  記  官  張明賢
附註：
民事訴訟法第466 條之1 ：對於第二審判決上訴，上訴人應委任
律師為訴訟代理人，但上訴人或其法定代理人具有律師資格者，
不在此限。
上訴人之配偶、三親等內之血親、二親等內之姻親，或上訴人為
法人、中央或地方機關時，其所屬專任人員具有律師資格並經法
院認適當者，亦得為第三審訴訟代理人。
第1 項但書及第2 項情形，應於提起上訴或委任時釋明之。
